【裁判字號】    98,聲,2129
【裁判日期】    980519
【裁判案由】    聲明異議
【裁判全文】
臺灣臺中地方法院刑事裁定              98年度聲字第2129號
聲  請  人  乙○○○
受  刑  人  甲○○
上列聲明人因被告背信案件（本院96年度易字第4981號），對於
臺灣臺中地方法院檢察署檢察官之執行指揮命令（98年度執字第
3981號）聲明異議，本院裁定如下：
      主  文
檢察官不准受刑人甲○○易科罰金之執行指揮處分（臺灣臺中地
方法院檢察署98年度執字第3981號）撤銷。
受刑人甲○○准予易科罰金。
      理  由
一、聲明意旨略以：被告即受刑人甲○○（下稱受刑人）因背信
    案件，經鈞院於民國98年1月22日判處有期徒刑1年，減為有
    期徒刑6月，如易科罰金，以銀元300元即新臺幣（下同）90
    0元折算1日確定，嗣經檢察官通知執行時，竟不准受刑人易
    科罰金。而本件檢察官不准易科罰金之裁量行為，並未令受
    刑人有何陳述意見之機會，且亦未告知受刑人有何難收矯正
    之效或難以維持法律秩序之處，實有違正當法律程序。況受
    刑人一生服務於信用合作社，因本案而受有罪之判決，實已
    屬對受刑人行為之嚴正處罰，況受刑人亦已於90年間自信用
    合作社退休迄今，經此次教訓，信無再犯之虞。再者，受刑
    人年已65歲，復患有糖尿病暨高血壓等病症，平日均服藥控
    制，始得維持身體機能之正常運作，如入監服刑，其身心狀
    況實堪憂慮堪慮等語，聲請撤銷檢察官不准受刑人易科罰金
    之執行指揮處分，並請求准予易科罰金等語。
二、按受刑人或其法定代理人或配偶以檢察官執行之指揮為不當
    者，得向諭知該裁判之法院聲明異議；法院應就疑義或異議
    之聲明裁定之，刑事訴訟法第484條、第486條分別定有明文
    。又按受刑人或其他有異議權人對於檢察官不准易科罰金執
    行之指揮認為不當，依刑事訴訟法第484 條向諭知科刑裁判
    之法院聲明異議，法院認為有理由而為撤銷之裁定者，除依
    裁定意旨得由檢察官重行為適當之斟酌外，如有必要法院自
    非不得於裁定內同時諭知准予易科罰金，司法院大法官會議
    第245號解釋意旨參照。另按犯最重本刑為5年以下有期徒刑
    以下之刑之罪，而受6 個月以下有期徒刑或拘役之宣告者，
    得以新臺幣1千元、2千元或3千元折算1日，易科罰金。但確
    因不執行所宣告之刑，難收矯正之效，或難以維持法秩序者
    ，不在此限，刑法第41條第1項亦有明定。再者，94年 2月2
    日修正前同條項規定：「犯最重本刑為 5年以下有期徒刑以
    下之刑之罪，而受 6個月以下有期徒刑或拘役之宣告，因身
    體、教育、職業、家庭之關係或其他正當事由，執行顯有困
    難者，得以1元以上3元以下折算 1日，易科罰金。但確因不
    執行所宣告之刑，難收矯正之效，或難以維持法秩序者，不
    在此限。」。而參諸上開規定之修正理由：「按易科罰金制
    度旨在救濟短期自由刑之流弊，性質屬易刑處分，故在裁判
    宣告之條件上，不宜過於嚴苛，現行規定除『犯最重本刑為
    5 年以下有期徒刑以下之刑之罪』、『而受 6個月以下有期
    徒刑或拘役之宣告』外，尚須具有『因身體、教育、職業或
    家庭之關係或其他正當事由，執行顯有困難』之情形，似嫌
    過苛，爰刪除『因身體、教育、職業或家庭之關係或其他正
    當事由，執行顯有困難』之限制。至於個別受刑人如有不宜
    易科罰金之情形，在刑事執行程式中，檢察官得依現行條文
    第1 項但書之規定，審酌受刑人是否具有『確因不執行所宣
    告之刑，難收矯正之效，或難以維持法秩序』等事由，而為
    准許或駁回受刑人易科罰金之聲請，更符合易科罰金制度之
    意旨。」等語，足徵修正後之刑法第 41條第1項前段之規定
    ，更加放寬准予易科罰金之要件，無須再考量身體、教育、
    職業、家庭之關係或有無正當理由，只要係符合犯最重本刑
    為5年以下有期徒刑以下之刑之罪，而受6月以下有期徒刑或
    拘役之宣告者，原則上均應准予易科罰金，僅在符合該條第
    1 項但書所規定之例外情形，始不准予易科罰金，合先敘明
    。
三、查本件受刑人甲○○前於85年至87年間，擔任豐原信合社營
    業部經理，因犯共同連續違背他人處理事務，意圖為第三人
    不法之利益，而違背其任務之背信罪，經臺灣臺中地方法院
    檢察署檢察官以 94年度偵字第1135、13980號偵查起訴後，
    經本院以96年度易字第 4981號判處有期徒刑1年，減為有期
    徒刑6月，如易科罰金，以銀元300元即新臺幣900元折算1日
    確定在案，嗣受刑人接獲執行通知，於98年4月 23日按時前
    往臺灣臺中地方法院檢察署報到，請求執行檢察官准予易科
    罰金，檢察官則以「本件犯罪情節重大，背信造成之損害達
    數千萬元，圖利瑞聯公司而損及豐原信用合作社社員權益，
    且審判中仍矢口否認，態度不佳。爰認受刑人利用職位，掏
    空公司資產，非予執行徒刑，難儆效尤」之理由，不准受刑
    人易科罰金之請求等情，有上開刑事判決書、臺灣高等被告
    前案紀錄表在卷可稽，復經本院依職權調取臺灣臺中地方法
    院檢察署98年度執字第3981號卷核閱屬實。
四、惟查：
  (一)按受刑人易科罰金之准駁，固屬檢察官之裁量（最高法院77
    年度台非字第158 號判決意旨參照），然檢察官不准受刑人
    易科罰金之「決定裁量」，直接造成受刑人入監服刑之效果
    ，為剝奪人身自由之處分，該裁量處分之形成程序、內容及
    處分本身是否實質正當，刑事訴訟法雖無明文，惟非毫無所
    限。又刑法第41條第 1項但書固規定「但確因不執行所宣告
    之刑，難收矯正之效，或難以維持法秩序者，不在此限」。
    然但書部分之適用，既為刑法第41條第 1項之例外規定，基
    於例外從嚴之法則，執行檢察官應進一步就個案何以符合該
    部分構成要件詳以說明，用以確保公權力行使之透明、可受
    公評，並防止裁量之恣意。是受刑人是否有刑法第41條但書
    所規定之「確因不執行所宣告之刑難收矯正之效」、「難以
    維持法秩序」之事由，依法文結構及該條項立法意旨觀之，
    必需確實有因「不執行所宣告之刑，難收矯正之效，或難以
    維持法秩序」之事由，始有不准其易科罰金之餘地，否則應
    認受刑人原則上均得依該條項前段之規定易科罰金。以本案
    而論，受刑人以前有無類似之前案紀錄或現在仍有類似犯行
    存在等具體事項，均足作為本件不執行所宣告之刑是否確有
    難收矯正之效之依據，然執行檢察官就該部分並未調查審認
    ，即認受刑人難收矯正之效，尚嫌速斷。
  (二)再者，本院96年度易字第4981號確定判決既於量刑時已說明
    ：「爰審酌被告張孟津之素行、為圖瑞聯公司之不法利益之
    犯罪動機、目的、罔顧豐原信合社及其社員、存戶之財產利
    益、而以上開方式違背受豐原信合社委託之任務，違反規定
    、不當准予延展貸款亟待放款項之手段、次數，……，被告
    甲○○為經理之職，……經手之件數為7件，…… 因背信延
    展貸款及放款所生轉列呆帳之金額、對豐原信合社之財產所
    生之損害、破壞社會金融交易秩序及犯罪後之態度一切情狀
    」而量處受刑人有期徒刑1年，經依中華民國 96年罪犯減刑
    條例減刑，減為有期徒刑6月，如易科罰金以銀元300元即新
    臺幣900元折算1元，顯然已綜合考量該案案情及各種情事而
    予受刑人適當刑罰之科處。則本件檢察官僅依上開事由審查
    受刑人是否得易科罰金，已逸脫刑法第41條第 1項所明訂之
    標準，復將法院於判決量刑時已充分審酌之事項重覆作為審
    酌是否准予易科罰金之判準，無異對受刑人所犯罪刑，予以
    雙重評價，自有失當之處。
  (三)末查，本案受刑人係34年2月18日出生，於78年至 89年間擔
    任豐原信合社營業部之經理期間犯本案，現年已65歲，並已
    於90年間辦理退休，且案發迄今受刑人並無其他違法犯行，
    另受刑人身罹高血壓、糖尿病等情，有臺灣高等法院被告前
    案紀錄表、聲明異議狀及杏豐醫院診斷證明書在卷可稽，則
    受刑人尚無再為背信犯行致非予執行難收矯正之效或難以維
    持法秩序之虞；且衡諸常情突然被羈押，對其身體及家庭生
    活必然造成極大衝擊，為保障受刑人人權及貫徹法務部減少
    短期自由刑流弊之刑事政策，其認定更應有具體之事實，始
    足以服眾，原指揮執行之檢察官就此並未舉出實證，其處分
    即難以維持，聲明人為受刑人之配偶，聲明異議指摘原處分
    不當，求為撤銷原不准易科罰金之執行指揮處分，即有理由
    ，應予撤銷。
五、又聲明人併聲請本院准予易科罰金，經審酌受刑人並無刑法
    第41條但書之情形，自符合刑法第41條規定易科罰金要件，
    本院認應准予易科罰金為適當，參酌大法官會議解釋釋字第
    245號解釋意旨，併准予易科罰金。
六、據上論斷，爰依刑事訴訟法第486條裁定如主文。
中    華    民    國    98    年     5    月    19    日
            刑事第十四庭  法  官  林學晴
上列正本證明與原本無異。
如不服本裁定，應於裁定送達後五日內向本院提出抗告狀。
                          書記官  簡雅文
中    華    民    國    98    年     5    月    19    日


司法院資訊處製作；財團法人民間司法改革基金會備份。
